臺灣高等法院高雄分院刑事判決　　　　 94年度上訴字第456號
上　訴　人　臺灣高雄地方法院檢察署檢察官
被　　　告　甲○○
上列上訴人因被告偽造文書等案件，不服臺灣高雄地方法院93年
度訴字第1791號中華民國94年2月24日第一審判決（起訴案號：
臺灣高雄地方法院檢察署93年度偵字第570 號），提起上訴，本
院判決如下：
    主  文
上訴駁回。
    理  由
一、公訴意指略以：被告甲○○意圖為自己不法之所有，明知自
    己於民國（以下同）89年8 月間，已因財務困窘而無償債能
    力，而於其所召集之互助會中冒標會款（所涉詐欺、偽造本
    票有價證券部分另經台灣高雄地方法院判處有期徒刑3 年4
    月現上訴中），竟另行起意，於同年12月間，向告訴人乙○
    ○佯以借款1 個月即會歸還為由而調借現金新台幣（下同）
    50萬元，使告訴人乙○○誤信為真，分別向其子及案外人林
    選借款，再持往高雄市○○區○○路148 號2 樓甲○○住處
    交付予甲○○，而被告甲○○為求取信於告訴人乙○○，竟
    基於行使偽造私文書之犯意，簽發付款人為高雄市第三信用
    合作社灣子分社、發票日90年10月22日、票號GAS004355 號
    、面額50萬元之支票（以下爭系爭支票）1 紙，並在支票背
    面偽造其女黃香溶名義之背書後，持交予告訴人乙○○行使
    ，嗣因支票屆期提示不獲付款，乙○○始知受騙，因認被告
    甲○○涉有刑法第216 條、第210 條之行使偽造私文書罪嫌
    及同法第339 條第1 項之詐欺取財罪嫌。
二、公訴人認被告甲○○涉有詐欺及行使偽造私文書罪嫌，無非
    係以告訴人乙○○之指述，證人林選之陳述，並有系爭支票
    影本1 紙及本院92年度上訴字第1574號刑事判決書1 份在卷
    可憑等語，為其論據。
三、訊據被告甲○○固坦承其於89年9 月間，簽發系爭支票1 紙
    ，並在系爭支票上以其女黃香溶名義背書後，持交予告訴人
    乙○○行使之事實，惟堅詞否認有何詐欺及行使偽造背書私
    文書之犯行，辯稱：自86年年底起，我即陸續簽發付款人為
    高雄市第三信用合作社灣子分社之支票向告訴人調借現金，
    月息二分半，於89年9 月間，我前所簽發用以向告訴人借調
    現款，付款人為高雄市第三信用合作社、面額40萬元、支票
    號碼為GAA358758 號、發票日為89年10月22日之支票即將到
    期，我向告訴人續借此款並另加借10萬元現金，合計50萬元
    ，再於90年9 月14日簽發系爭面額50萬元之支票予告訴人以
    換回前開面額40萬元之支票，告訴人則要求系爭支票需他人
    背書，我女兒黃香溶有同意背書，但因黃香溶當時在台北上
    班，寄送支票很麻煩，我在徵得黃香溶之同意後，便在系爭
    支票上以黃香溶名義背書，再將支票交予告訴人等語。經查
    ：
（一）證人黃香溶確有同意擔任系爭支票之背書人，惟因當時黃
      香溶在台北市國稅局上班，為避免系爭支票在台北、高雄
      二地寄送往返，在被告徵詢其意見時，同意由被告以其名
      義在系爭支票背書等情，業經證人黃香溶於原審法院91年
      度雄簡字第1239號幾付票款事件中及原審刑事偵、審中陳
      述明確（見同前偵查卷第28、46頁及原審卷第94至97頁）
      ，本院審理時証人黃香溶仍陳稱：有同意父親甲○○在支
      票背面背書等語（見94年5 月10日本院審判筆錄，即本院
      卷第51頁以下），核與被告甲○○於偵查、原審及本院審
      理中所述情節相符（見同前偵查卷第14頁、原審卷第15、
      109 頁、本院卷第52頁以下），顯見被告甲○○之女黃香
      溶確有同意被告甲○○以其名義在系爭支票上背書，是尚
      難認被告甲○○偽造文書。
（二）雖被告甲○○於台灣高雄地方法院審理民事給付票款事件
      中陳稱：「事後我有告訴黃香溶我以她名義背書50萬元，
      她也知道此事，但她不同意」等語（見同前偵查卷第26頁
      ），然參諸被告甲○○於為前開陳述前另陳稱「我當初有
      跟黃香溶講要請她背書，她叫我寄到台北給他簽名」等語
      （見同前偵查卷第26頁），及證人黃香溶當時確係在台北
      市上班之情觀之，應認被告甲○○當時有向黃香溶徵詢問
      是否同意背書，雖被告甲○○於前述民事案件中另稱「她
      不同意」，惟被告甲○○對此已解釋稱：「因黃香溶是年
      青人，在台北上班，為避免債權人前往催討影響其上班及
      影響其前途，對女兒不利，也恐黃香溶之財產受波及，才
      於前開民事事件中為不利於己之陳述等語，此與社會常情
      ，及父母顧慮子女前途未說出實情之情形不相違背，尚難
      据此執為不利被告甲○○之認定。
（三）告訴人乙○○雖另指稱：前未曾借款給甲○○，於89年12
      月底，甲○○以其二女兒將開設化粧品百貨店急需資金週
      轉為由，向我借款50萬元，並稱將簽發面額50萬元支票由
      其擔任公務員之三女兒黃香溶背書擔保，我才將案外人林
      選所交付之35萬元互助會會款及我兒子交付之15萬元現金
      借予甲○○云云（見93年度偵字第570 號卷第19、47頁）
      ，且證人林選亦於偵查中證稱：於89年年底有交付35萬元
      互助會會款予告訴人等語（見同前偵查卷第55頁）。然證
      人林選分別於89年12月19日及90年1 月10日轉帳匯款各32
      萬元至告訴人乙○○所開設之高新銀行大順分行帳號0000
      00000000號帳戶內，而非交付現金予告訴人乙○○一節，
      業經證人林選於原審審理中陳述明確（見原審卷第101 、
      102 頁），並有告訴人乙○○之前開銀行帳戶存簿影本在
      卷可憑（見原審卷第126 、127 頁），且觀之前開銀行存
      簿影本，告訴人乙○○並未提領證人林選於89年12月19
      日所匯之該筆互助會會款，而係於同年月27日將該筆會款
      轉匯至其女兒鄭淑珍之帳戶內等情，業據告訴人乙○○於
      原審審理中陳述甚詳（見原審卷第105 頁），是告訴人指
      稱其係於89年年底將林選所交付之互助會會款35萬元連同
      其子交付之15萬元現金借予被告云云，是否屬實，即非無
      疑。況告訴人乙○○於經詰問後，隨即改稱: 因89年12月
      19日那筆會錢是我女兒鄭淑珍跟的會，我才轉匯到鄭淑珍
      帳戶，90年1 月10日的那筆尾會才是我跟的，借予甲○○
      的35萬元是鄭淑珍給的現金，是鄭淑珍從別處所收取之互
      助會會款，不是鄭淑珍從銀行提領出來的云云（見原審卷
      第106 、108 頁），益徵告訴人乙○○所指，前後矛盾，
      委難採信。
（四）被告甲○○辯稱自86年年底起，即陸續簽發付款人為高雄
      市第三信用合作社灣子分社之支票向告訴人乙○○調借現
      款，且於89年9 月間，因前向告訴人乙○○借款40萬元所
      簽發之付款人為高雄市第三信用合作社、面額40萬元、支
      票號碼為GAA358758 號、發票日為89年10月22日之支票即
      將到期，而向告訴人乙○○續借該筆債款，並另加借10萬
      元，才於89年9 月14日簽發系爭支票予告訴人乙○○，並
      換回前開面額40萬元支票等語，並提出之向告訴人乙○○
      調借現金明細表1 紙及支票存根16紙在卷可憑（見同前偵
      查卷第51、52頁）。而該調借現金明細表及支票存根已非
      常老舊，其上原子筆劃有散開痕跡之情，業經檢察官當庭
      勘驗無訛，並有勘驗筆錄在卷可憑（見同前偵查卷第47頁
      ），足見前開調借現金明細表及支票存根所載內容，非係
      臨訟杜撰，堪以採信。且觀諸前開調借現金明細表記載被
      告甲○○自86年12月21日起至89年9 月14日止，連續簽發
      面額10萬元至50萬元不等之支票14紙向告訴人乙○○借調
      現金，並附註其中4 筆借款更改到期日（應係發票日之誤
      ）及支票到期日89年10月22日、票號0000000 號、面額40
      萬元之支票收回，另開90年10月22日、面額50萬元之支票
      （詳見同前偵查卷第51頁），復且支票號碼GAA0000000號
      、發票日89年10月22日、金額40萬元及支票號碼GAA00000
      00號、發票日90年10月22日、面額50萬元之支票存根受票
      人欄均係記載「顏」（見同前偵查卷第52頁），再參以原
      審將前開支票存根16紙向高雄市第三信用合作社、高新銀
      行大順分行及新興分行查詢結果，其中6 紙支票被提示，
      且提示人均為告訴人乙○○所開設之高新大順分行銀行帳
      號000000000000號，此有高雄市第三信用合作社93年8 月
      17日高三信社秘文字第1981號函及檢送之支票影本6 張、
      高新銀行大順分行93年10月29日高新銀順字第93-154號函
      及高新銀行新興分行93年10月28日高新銀（新）字第9315
      7 號函在卷可稽（見原審卷第39至41頁、第65至67頁），
      足見被告甲○○確曾陸續簽發支票向告訴人乙○○調借現
      金，且被告甲○○簽發系爭支票之目的係為續借40萬元債
      款及加借10萬元現金，並以之換回前揭面額40萬元之支票
      無訛。按被告甲○○既係自86年年底起即陸續向告訴人乙
      ○○借款，且依一般借款習慣，交付其所簽發之支票以供
      擔保，並陸續償還17萬元，已為告訴人乙○○所是認（見
      原審卷第120 頁），縱被告甲○○未能完全清償上開借款
      ，亦難以單純債務不履行之狀態，即遽認被告甲○○自始
      即有不法所有之意圖。
    綜上所述，被告甲○○之女黃香溶確有同意被告甲○○以其
    名義在系爭支票上背書，尚難認被告甲○○偽造文書，又被
    告甲○○前曾向告訴人乙○○多次借貸，有些貸款支票並係
    由告訴人乙○○之帳戶兌現，被告甲○○陸續償還17萬元，
    已為告訴人乙○○所是認，亦難認被告甲○○詐欺，本件係
    屬民事借貸糾葛，此外復查無其他積極確切證據証明被告甲
    ○○有偽造文書及詐欺情事，自屬不能證明被告犯罪。
四、原審以不能証明被告甲○○犯罪，依法諭知無罪，核無不合
    ，檢察官据告訴人乙○○聲請上訴指摘原判決不當，為無理
    由，應予駁回。
據上論斷，應依刑事訴訟法第368 條，判決如主文。
本案經檢察官陳新慶到庭執行職務。
中　　華　　民　　國　　94　　年　　5 　　月　　24　　日
                  刑事第六庭    審判長法  官  王憲義
                                      法  官  范惠瑩
                                      法  官  張盛喜
以上正本證明與原本無異。
檢察官如不服本判決應於收受本判決後10日內向本院提出上訴書
狀，其未敘述上訴理由者，並得於提起上訴後10日內向本院補提
理由書狀（均須按他造當事人之人數附繕本）「切勿逕送上級法
院」。
中　　華　　民　　國　　94　　年　　5 　　月　　25　　日
　　　　　　　　　　　　　　　　　　　書記官  楊茱宜
